【裁判字號】    95,上訴,1330
【裁判日期】    951114
【裁判案由】    傷害致死
【裁判全文】
臺灣高等法院高雄分院刑事判決        95年度上訴字第1330號
上  訴  人  臺灣高雄地方法院檢察署檢察官
上  訴  人
即  被  告  甲○○
                    （現羈押於台灣高雄看守所）
選任辯護人  陳建誌律師
            王叡齡律師
上  訴  人
即  被  告  乙○○
                    （現另案於台灣高雄第二監獄執行中）
指定辯護人  李衍志律師
上列上訴人因被告傷害致死案件，不服臺灣高雄地方法院94年度
重訴字第90號中華民國95年6 月9 日第一審判決（起訴案號：臺
灣高雄地方法院檢察署94年度偵字第9321號），提起上訴，本院
判決如下：
    主  文
原判決撤銷。
甲○○共同傷害人之身體，因而致人於死，處有期徒刑陸年，並
於刑之執行完畢或赦免後，令入相當處所，施以監護貳年。
乙○○共同傷害人之身體，因而致人於死，累犯，處有期徒刑玖
年。
    事  實
一、乙○○前於民國91年間犯恐嚇罪，經臺灣桃園地方法院92年
    度壢簡字第834 號判處有期徒刑4 月確定，又於92年11月犯
    竊盜罪，經臺灣高雄地方法院以92年度簡字第4997號判處有
    期徒刑4 月確定，合併應執行有期徒刑7 月，於93年11月23
    日執行完畢。甲○○之認知模式單調、固著，行事缺乏計畫
    與統整，判斷力不足，易忽略有效訊息之選擇，在認知功能
    及事務之判斷及處理上有明顯缺陷，易受外界引導或影響，
    已達精神醫學上輕度至中度智能障礙，此外，亦無法清楚了
    解其行為後果及嚴重性，無法妥切處理自身事務，已達精神
    耗弱之程度，屬精神耗弱之人。乙○○、甲○○及顏炎榮平
    日偶於高雄市○○區○○路158 號前之加宏公園涼亭內一同
    飲酒，其等於94年5 月1 日下午5 時許，於鎮日飲酒之後，
    同在上開公園涼亭處，顏炎榮業已醉倒於涼亭旁之草地，乙
    ○○及甲○○為喚醒顏炎榮，容由乙○○騎機車搭載顏炎榮
    返家，此時乙○○、甲○○二人，主觀上對於顏炎榮雖無殺
    人之犯意，但人之胸部及後腰部，其內有重要致命之臟器，
    加以持續毆擊之傷害行為，客觀上應得預見被害人可能因此
    毆擊而受傷導致死亡之結果，竟仍基於共同傷害人之身體之
    犯意聯絡，由乙○○以手、拳及持木棍毆打以及騎甲○○所
    有之車號ZGE-493 號機車撞擊；甲○○則以手、拳及持木棍
    毆打等方式，輪番毆擊傷害顏炎榮之胸部、後腰部、頭部、
    臉部、雙手手臂等部位，二人亦均以木棍毆打顏炎榮胸部及
    後腰部，乙○○更曾以上開機車撞擊顏炎榮後腰部，致顏炎
    榮受有右前胸挫傷、兩側血胸及肋骨（右2 至4 前側）骨折
    、右後腰部挫傷、後腹腔出血、右後枕部挫裂傷、右側眼眶
    挫傷、右額部上方挫傷、兩側前臂挫傷、左臂外側挫傷、左
    額部挫傷等之傷害；乙○○及甲○○傷害顏炎榮後，因飲酒
    非少，不知顏炎榮受傷嚴重之情狀，而未逃離現場，即因高
    雄市政府警察局楠梓分局加昌派出所吳文瑞警員於當日下午
    6 時35分許，至加宏公園巡邏發現上情，立即呼叫支援警網
    ，而於甲○○、乙○○正欲騎乘上開機車逃離時當場逮捕，
    現場並扣得非甲○○、乙○○所有而為傷害顏炎榮所用之木
    棍1 支及甲○○所有上開機車1 輛（業由原審法院發還甲○
    ○）。顏炎榮經送往高雄國軍左營醫院救治，於同日下午7
    時50分許傷重急救罔效，以致因外傷性後腹腔出血及兩側血
    胸致出血性休克而死亡。
二、案經高雄市政府警察局楠梓分局報請臺灣高雄地方法院檢察
    署檢察官偵查起訴。
    理  由
壹、程序方面
一、按被告以外之人於偵查中向檢察官所為陳述，除顯有不可信
    之情況者外，得為證據，刑事訴訟法第159 條之1 第2 項定
    有明文。偵查中對被告以外之人所為之偵查筆錄，性質上係
    屬傳聞證據。惟現階段刑事訴訟法規定檢察官代表國家偵查
    犯罪、實施公訴，依法其有訊問被告之權，證人且須具結，
    而實務運作時，檢察官偵查中向被告以外之人所取得之陳述
    ，原則上均能遵守法律規定，不致違法取供，其可信度極高
    ，職是，被告以外之人前於偵查中已具結而為證述，除反對
    該項供述得具有證據能力之一方，已釋明「顯有不可信之情
    況」之理由外，不宜以該證人未能於審判中接受他造之反對
    詰問為由，即遽指該證人於偵查中之陳述不具證據能力。查
    本件證人即共犯甲○○、證人吳文瑞、陳同富、許淑玲等人
    於檢察官偵查中就被告乙○○、甲○○涉犯本件傷害致死犯
    行均經具結後證述（見台灣高雄地方法院檢察署94年偵字第
    9321號卷，下稱偵卷，第26-29 頁、第8-9 頁及第25- 26頁
    、第100-101 頁、第101-102 頁），並無證據顯示檢察官在
    偵查時有不法取供之情形，亦查無證據顯示上開證述有顯不
    可信之情況，依上開說明，前揭證人於檢察官偵查中所為之
    證述自具有證據能力。
二、被告以外之人（包括證人、鑑定人、告訴人、被害人及共同
    被告等）於檢察事務官、司法警察官或司法警察，於審判外
    之言詞或書面陳述，除法律有規定者外，不得作為證據。刑
    事訴訟法第159 條第1 項定有明文。次按被告以外之人於檢
    察事務官、司法警察官或司法警察調查中所為之陳述，與審
    判中不符時，其先前之陳述具有較可信之特別情況，且為證
    明犯罪事實存否所必要者，得為證據，刑事訴訟法第159 條
    之2 亦有明定。本件證人即共犯甲○○、陳同富、許淑玲於
    警詢中之陳述，性質上屬傳聞證據，被告及辯護人於準備程
    序亦爭執上開證人警詢之證據能力，且證人許淑玲於本院未
    經當事人聲請傳喚到庭證述，另證人陳同富於原審到庭具結
    陳述，並經當事人及辯護人交互詰問探求案發情節，惟觀其
    所述內容與警詢大略相符，是其等警詢之陳述即無刑事訴訟
    法第159 條之2 之適用，依同法第159 條第1 項規定，自屬
    無證據能力。惟證人即共犯甲○○就共犯乙○○是否有傷害
    顏炎榮一節，於警詢陳述：顏炎榮被乙○○毆打的，我看到
    乙○○不知用何物打顏炎榮，並叫「起來、起來」等語（見
    相驗卷第36頁），嗣於原審審理時具結翻異前供，證稱：不
    知道乙○○有無打死者，死者來找我們時，我沒有看到乙○
    ○打死者，我有看到有人拿木棍打死者，不是乙○○打的，
    當時太暗看不清楚等語（見原審卷第二卷第92-99 頁、第
    111 頁），其前後陳述已有不同。本院審酌證人甲○○之認
    知模式較為單調，於客觀上甫案發時應較無戒心，且緊臨案
    發時間後即作陳述，其思維較直接並與事實相近。另於原審
    審理時經訊以：你於偵訊時多次表示被告乙○○有打顏炎榮
    ，是否實在？）如果我這樣說，被告乙○○會找我麻煩等詞
    （見原審卷第二卷第95頁），是其於審理時翻供亦非無因；
    況在派出所作完筆錄後，甲○○即叫被告乙○○幫忙扛罪，
    被告乙○○亦同意扛罪，並以甲○○給付新台幣20萬元為條
    件，此已據其二人於原審準備程序時陳稱屬實（見原審卷第
    一卷第44頁）。由上觀之，證人甲○○於原審翻異前詞，亦
    可想見。準此，自以證人甲○○於先前警詢之陳述較具有可
    信性，且係證明被告乙○○犯罪事實存否所必要者，自得為
    證據。
三、按被告以外之人於審判外之言詞或書面陳述，除法律有規定
    者外，不得作為證據；又被告以外之人於審判外之陳述，雖
    不符刑事訴訟法第159條之1至第159條之4之規定，而經當事
    人於審判程序同意作為證據，法院審酌該言詞陳述或書面陳
    述作成時之情況，認為適當者，亦得為證據；另當事人、代
    理人或辯護人於法院調查證據時，知有第159 條第1 項不得
    為證據之情形，而未於言詞辯論終結前聲明異議者，視為有
    前項之同意，刑事訴訟法第159 條第1 項、第159 條之5 分
    別定有明文。本件檢察官、辯護人及被告於原審及本院審判
    程序時，就原審判決所引用各項證據（含傳聞證據、非傳聞
    證據及符合法定傳聞法則例外之證據），除被告與辯護人均
    爭執證人許淑玲、陳同富警詢之陳述屬審判外陳述，無證據
    能力外，就其餘本件卷附其他具有傳聞證據性質之證據，於
    本院言詞辯論終結前，檢察官、辯護人及被告，既已知其情
    ，均未聲明異議，本院認該具有傳聞證據性質之證據，並無
    任何違法取證之不適當情形，以之作為證據使用係屬適當，
    自得採為認定被告犯罪事實之證據。
四、另按鑑定人由審判長、受命法官或檢察官就下列之人選任一
    人或數人充之：(一)就鑑定事項有特別知識經驗者。(二)經政府
    機關委任有鑑定職務者；鑑定之經過及其結果，應命鑑定人
    以言詞或書面報告；法院或檢察官得囑託醫院、學校或其他
    相當之機關、團體為鑑定，或審查他人之鑑定，並準用刑事
    訴訟法第203條至第206條之1規定，刑事訴訟法第198條、第
    206條第1項、第208條第1項分別定有明文。是以，臺灣高雄
    地方法院檢察署委請法務部法醫研究對被害人顏炎榮之死因
    進行鑑定，該所所為之（94）醫鑑字第0764號鑑定書1份（
    見相驗卷第21頁）及原審法院委請高雄醫學大學附設中和紀
    念醫院對被告甲○○所為精神鑑定報告1 份（見原審第一卷
    第159-165 頁），自得作為證據。
五、臺灣高雄地方法院檢察署相驗屍體證明書、鑑定驗斷書、相
    驗屍體報告書、臺灣高雄地方法院檢察署驗斷書、勘（相）
    驗筆錄、高雄市政府警察局刑事鑑識中心現場勘查報告，均
    係公務員職務上製作之紀錄文書、證明文書，係公務員依職
    權所為，與其責任、信譽攸關，若有錯誤、虛偽，公務員可
    能因此擔負刑事及行政責任，且該等文書經常處於可能受公
    開檢查之狀態，其正確性及真實之保障極高，而無顯不可信
    之情況，依刑事訴訟法第159條之4第1款，應有證據能力。
貳、實體部分：
一、訊據被告甲○○、乙○○均矢口否認上開傷害致死犯行，被
    告乙○○辯稱：案發前伊有喝酒，被查獲時測得酒精濃度千
    分之0.96，所以當時伊意識狀態可能是呆滯，根本無能力毆
    打被害人，而被告甲○○對事情判斷能力較低，他的警詢筆
    錄不可作為判斷基礎，他所說「都是你害的」與本案無關。
    被告甲○○辯稱：我騎車要回家遇到警察，警察要抓我，我
    沒有打被害人，也沒有拿棍子打被害人云云。另被告甲○○
    及乙○○於原審審理中亦均辯稱：其等曾於前揭時日下午4
    時許，同往KTV 唱歌、喝酒，後來2 人不知如何回至上開涼
    亭處，亦不知其等曾否與被害人顏炎榮發生衝突，至被害人
    如何受傷、死亡，其等2 人均不知情云云（見原審第一卷第
    196 頁）。惟查：
  (一)被告甲○○於偵查中即曾坦認：當警察來時，因其有打被害
    人顏炎榮，使他受傷，但顏炎榮會死我是怕乙○○把事情推
    給我扛，所以想離開上開涼亭處，但被害人非伊打死，伊只
    有打被害人肩膀，但乙○○打被害人較大力，伊覺得被害人
    的死是乙○○造成的（見偵卷第47頁）；又伊有持木棍打被
    害人後背3 、4 下，係在草堆旁打被害人，當時僅有伊與乙
    ○○在場，伊是用木棍打被害人，也有用手打被害人，當時
    是要叫被害人起來，要載被害人回家，因被害人在那邊睡了
    很久（見偵卷第73頁）；嗣於原審審理時亦供承：我沒有殺
    人，我用手打顏炎榮背部，我跟他沒冤仇，除了背部外，沒
    有打其他部位，不知打被害人幾下，只打被害人4 下（見原
    審卷第一卷第18頁）；其有用拳頭攻擊被害人（見原審卷第
    一卷第43頁）；其有跟死者（即被害人）打架（見原審卷第
    一卷第141 頁）；足見被告甲○○確有以手、拳頭及木棍毆
    打被害人。且證人即共同被告甲○○在警詢時供證：被害人
    顏炎榮醉倒於地，其見被告乙○○不知用何物打被害人並叫
    著說：「起來、起來」，之後又騎其所有機車（即車號
    ZGE-493 號機車）撞被害人，要叫被害人起來，但被害人並
    未起身（見相驗卷第36頁）；嗣於偵查中又具結證述：被告
    乙○○要叫被害人起來要載被害人回去；被害人躺在涼亭旁
    草地上睡覺，當時他還沒受傷，被告乙○○有打死者（即被
    害人），死者（即被害人）被人家用木棍打背部，其知當時
    被害人側躺在草地上睡覺，被告乙○○用其所有之機車撞被
    害人身體的背部，且被告乙○○用木棍打被害人等詞（見偵
    卷第27～29頁）；雖證人甲○○於原審審理時證稱：被告乙
    ○○沒有騎機車撞被害人，被告乙○○確實有叫被害人起床
    要載被害人回去，但被害人喝醉酒都沒有起來，伊有看到有
    人用木棍打被害人，但不是乙○○打的，當時暗暗的看不清
    楚，（又問：你於偵訊時多次表示被告乙○○有打顏炎榮，
    是否實在？）如果我這樣說，被告乙○○會找我麻煩等詞（
    見原審卷第二卷第95頁）；足見證人即被告甲○○於警、偵
    訊中所為上開供證，雖均為審判外之陳述，但由其於審理時
    證述：若其指證被告乙○○，則乙○○將對其不利等詞，益
    徵證人甲○○於警詢及偵訊時之證述，並無顯不可信之情況
    ，而依刑事訴訟法第159 條之1 第1 項之規定，自得採為證
    據；又證人甲○○於警詢中之陳述，固與其在審理中所證不
    符（審理中證述乙○○未騎機車撞被害人，未持木棍打被害
    人部分），但自其在審理所證前詞（即若指證被告乙○○，
    將遭不利），亦見其於警詢中之指陳具有較可信之特別情況
    ，至其於審理中之證詞，無非恐遭乙○○之不利，或因被告
    乙○○願意扛罪，而為迴護被告乙○○之詞，委無可採。準
    此，被告乙○○應有以騎機車撞被害人，並以手、拳頭及持
    木棍毆打被害人顏炎榮之行為至為灼然。此外復有被告乙○
    ○持以行兇之木棍1 支及被告甲○○所有之機車1 輛（機車
    業已發還予被告甲○○）扣案可稽，而被害人顏炎榮確因本
    案被告甲○○、乙○○2 人共同毆擊之傷害行為，而使被害
    人受有外傷性後腹腔和胸腔出血休克等之傷害，且因此傷重
    不治死亡一情，亦據臺灣高雄地方法院檢察署檢察官相驗屬
    實，並製有勘驗筆錄、驗斷書、相驗屍體證明書及法務部法
    醫研究所鑑定書等各1 份附卷足據（見相驗院卷第2 、12～
    19、21～27、68頁）。
  (二)其次，被害人顏炎榮係因外傷性後腹腔和胸腔出血休克死亡
    ，已有前述臺灣高雄地方法院檢察署相驗屍體證明書及法務
    部法醫研究所鑑定書記載明確，而被害人因上開毆擊致受有
    ：右後枕部有5 公分裂傷、3 公分挫傷，右側眼眶2 乘1 公
    分、右額部上方0.5 公分，兩側前臂、左臂外側有3 乘4 公
    分，右前胸有2 乘2 公分，左額部有2 乘1 公分、2 乘1 公
    分，後腰部右側（條形）7 乘2 公分刮痕，此有法務部法醫
    研究所鑑定書就外傷情形之記載可據（見相驗卷第24～25頁
    ），顯見被害人之前胸及後腰部均確有受傷無訛；再經解剖
    被害人屍體後，見及被害人有兩側肋膜腔有血性積液于右側
    約500 公撮，左側約600 公撮，腹腔內有後腹腔出血3,000
    公撮，胸部肋骨骨折于右2 至4 前側（見相驗卷第25頁）；
    復就病理檢查結果：以被害人出血性休克，源于後腹腔鈍性
    出血（約3,000公撮），兩側血胸（右側500 公撮，左側600
    公撮）及肋骨骨折（右2 至4 前側）等情（見相驗卷第25-1
    頁），且以被害人死因為外傷性後腹腔出血（約3,000 公撮
    ）及兩側血胸（右約500 公撮，左約600 公撮）致出血性休
    克死亡，致命外傷應屬于鈍性傷（有可能是鈍器造成），死
    者（即被害人）生前有明顯飲用酒精性飲料，死亡方式應屬
    他殺，由此推論死者的致命外傷在腹部和胸部，尤其右後腰
    部的傷有可能源于較寬之鈍器或倒地後遭鈍物碰壓到造成，
    至于其他外傷並非致死原因，宜配合現場調查再決定造成鈍
    性兇器等情（見相驗卷第25～26頁），此均有法務部法醫研
    究所鑑定書在卷可憑，則由上開鑑定可知被害人前胸及後腰
    部所受之傷害確屬致命之傷害無誤。又依法務部法醫研究所
    關於本案之鑑定人孫家棟在原審審理時到庭鑑定稱：被害人
    主要死因係後腹腔出血3,000 公撮，血胸亦是原因，被害人
    死因係鈍性傷，主要由鈍器所造成的傷害，依後腰部（條形
    ）7 乘2 公分刮痕之傷害係由鈍器造成的傷害（見原審卷第
    二卷第38頁），該等後腰部之傷害，有可能係機車在被害人
    倒地時直接撞擊而造成，亦可能以6 公分木棍寬之木棍毆打
    被害人，且因皮膚有彈性，故而可能造成7 公分之刮痕（即
    後腰部之傷痕），且鑑認或可能持當庭所提示之扣案木棍直
    接打擊死者身上，又被害人右側之血胸係因右側前胸外傷所
    致，左側血胸則因右後腰部外傷所致，因右後腰部之外傷靠
    近中央，所以可能造成左側的血胸，又右側前胸之外傷不像
    係機車撞擊所致，較像是鈍器所傷，所謂鈍器有可能是木棍
    ，後腰部的外傷有可能係木棍或機車撞擊所致等詞（見原審
    卷第二卷第38～41頁），足見被害人之致命傷害確係源自於
    木棍毆打及機車撞擊其後腰部及右側前胸所致。
  (三)再就扣案之木棍經原審法院勘驗結果：係方形實心木棍，質
    地堅硬，全支木棍長約83公分、木棍方徑周長不一，約於20
    公分至21公分之間，其一端內徑長約5 至6 公分，另一端內
    徑長約3 至5 公分，有勘驗筆錄可據（見原審卷第一卷第
    194 頁）；且該木棍並經被害人死因鑑定人孫家棟於審理時
    鑑認可能為行兇傷害之凶器；而上開木棍以及被告甲○○之
    上開機車亦均確實在案發現場同被查扣，此除有木棍及機車
    （機車業已發還被告甲○○）扣案外，並有現場器物勘察示
    意圖（見警方勘察卷第8 頁）及現場照片所攝得機車（見警
    方勘查卷第11、12頁之編號2 、3 、4 、5 號照片）及木棍
    （見警方勘察卷第18頁之編號24照片中央下方處所見木棍即
    扣案之木棍，以及同卷第37頁之編號75照片右方涼亭旁之地
    上即見扣案之麓）等在卷可證，顯見在案發現場確有被告2
    人持以毆打被害人之木棍，及被告乙○○撞擊傷害被害人所
    騎用之機車等行兇之器物存在。至上開木棍雖未採得被告乙
    ○○或被害人之任何DNA 等跡證，然此亦據鑑定人孫家棟於
    審理中鑑稱：因死者有穿衣服，如果拿木棍毆打死者，有可
    能不會沾染上血跡等詞（見原審卷第二卷第40頁），且高雄
    市政府警察局鑑識中心之鑑定人王喬立亦於原審證稱：本案
    木棍上雖留有皮屑，應是無碰觸或留下的皮屑量不足，所以
    才會驗不出DNA 之型別（見原審卷第二卷第83頁），足見該
    等木棍上縱未能採得被告甲○○、乙○○或被害人顏炎榮之
    DMA 跡證，然由前述各項事實及證據所證，亦不能推翻該木
    棍仍係被告甲○○、乙○○2 人傷害時所持用之兇器，自無
    法為有利於被告甲○○、乙○○之認定。
  (四)又被告乙○○指甲上採得混合型別之 DNA，而排除乙○○自
    身所具之型別後，其餘外來之DNA型別與被害人DNA之型別相
    符，此有高雄市政府警察局鑑驗書附卷可考（見警方勘察卷
    第7 頁），且證人即高雄市政府警察局刑事鑑識中心人員林
    堅瑢於原審審理時證稱：所謂混合型別（之 DNA）是指兩人
    以上之DNA成份，本案被告乙○○指甲上之DNA，排除乙○○
    指甲上必有乙○○自身之DNA成分後，係被害人DNA的機率較
    高等語（見原審卷第二卷第54頁），則由被告乙○○指甲內
    竟含有被害人DNA 成分存在，足見被告乙○○確與被害人有
    身軀、肉體上之接觸至明，由此亦可佐證被告乙○○必係於
    毆打被害人之際，致在其指甲上殘留被害人之DNA存在。
  (五)復查，在94年5月1日案發當日下午4時許，僅有被告甲○○
    、乙○○2 人在上開涼亭處相互爭吵，且當時被害人躺在涼
    亭椅子上，並無受傷之情形，伊見及被告2 人時僅相隔3 、
    4 公尺，與被害人亦僅距約3 、4 公尺等語，已據證人即於
    該時間路過該涼亭旁之陳同富於原審審理時證述綦詳（見原
    審卷第二卷第43頁、第45頁），益徵證人陳同富就其所見上
    情應無誤認。又被告2 人自雜菜KTV 返回上開公園涼亭之時
    起，至員警巡邏至該處發現本案之前為止，均祇有被告2 人
    與被害人，並無他人在場之事實，亦據被告甲○○於偵查中
    均供認詳實（見偵卷第27、73頁），且在原審審理時亦結證
    稱：下午4 、5 點我載被告乙○○去公園涼亭，直到警察來
    之前，公園內只有我與乙○○，沒有其他人在場屬實（見原
    審卷第二卷第96頁）。可知證人陳同富見及被害人時，被害
    人尚未受有任何傷害，且被告2 人自雜菜KTV 返回上開公園
    涼亭後，以至員警巡邏查獲之前，均僅有被告2 人在上開涼
    亭現場無誤。而證人即查獲本案員警吳文瑞於原審審理時證
    述：伊發現涼亭內有被害人躺在地上呻吟，且見被害人頭部
    有撕裂傷見骨，並流出濃濃的血漿，當時血未凝固等語（見
    原審卷第二卷第57、58、60頁），可知被害人於員警到場查
    獲前不久甫受有前揭傷害，以致非但仍在呻吟，甚且連同頭
    部傷口之血液尚未凝固；證人吳文瑞於原審審理中另證稱：
    其至現場時除被告2 人外，附近均未見有其他人在場（見原
    審卷第二卷第60頁）。綜上情節，則自證人陳同富到場時，
    僅見被告2 人與被害人在上開涼亭現場；被告甲○○又自承
    其與被告乙○○返回前開涼亭後，以至警員巡邏至現場查獲
    之前為止，均祇有被告2 人與被害人在場，並無他人在場；
    證人吳文瑞亦證稱：伊查見被害人受傷呻吟流血中時，亦祇
    發現被告2 人在該涼亭現場處；顯知鄰案發前在該涼亭處每
    每均祇見得被告2 人與被害人同在該地，而且由查獲員警查
    得被害人呻吟且傷口仍流血之情形，益徵被害人係在員警到
    場前不久甫遭傷害，而查獲當場又僅被告2 人，其間，又無
    任何其他之第三人在場，依經驗法則研判，應可確定是被告
    2 人傷害被害人，殆可認定。
  (六)又被告2 人於前揭員警吳文瑞查悉被害人受傷，並詢問被告
    2 人時，被告2 人急欲騎乘機車離開現場，而為員警所制止
    ，並於呼叫支援警網後，逮捕被告2 人等情，亦據證人即員
    警吳文瑞於審理時證實在卷（見原審卷第二卷第57、58、59
    頁）；且證人吳文瑞更於偵訊時證稱：詢問他們2 人時，甲
    ○○講說「建昌，我會被你害死」二、三次，甲○○、乙○
    ○2 人神情慌張，還想要離開現場（見偵卷第100 頁）；則
    由被告2 人於員警在現場查獲犯行時，若非畏罪，又何須於
    員警發現被害人受傷倒地呻吟時，神情慌張且急欲逃離現場
    ，顯見其等確實涉有本案犯行，致有畏罪心虛之舉。再自被
    告甲○○於遭警查獲時，一再對被告乙○○聲稱：「我會被
    你害死」一詞，被告乙○○則未發一語，僅兩眼瞪視被告甲
    ○○之情狀，此有證人即警員吳文瑞於原審審理時證述甚明
    （見原審卷第二卷第59、60頁），被告2 人上開舉止，依社
    會生活定則判斷，無非係面對其等共同傷害被害人之犯行被
    警發現後，被告甲○○對於與被告乙○○共同傷害被害人之
    行為，因遭查獲，產生抱怨之詞語，而被告乙○○則不知所
    措，以致有此等反應；至於其等辯稱：係因被告乙○○之友
    人將被告甲○○之女性友人（乾妹妹）帶離涼亭之聚會處，
    以致被告甲○○向被告乙○○抱怨稱：「都是你害的」云云
    （被告甲○○：見相驗卷第3 頁反面，被告乙○○：見相驗
    卷第4 頁、偵卷第8 頁），此固據證人陳同富於原審審理時
    證稱：「（問：被告甲○○表示『都是你害的』，被告乙○
    ○如何回應？）被告乙○○都沒回應，只是被告甲○○一直
    罵被告乙○○」等語（見原審卷第二卷第47頁），然證人陳
    同富見及被告2 人之時間係當日下午4 時許，而員警查獲本
    案之時點則為當日下午6 時35分許，二者時點相距有2 個多
    小時，已知被告甲○○對被告乙○○雖曾為相似之話語，然
    其所以為此言詞之背景事件，應已互異；況於員警吳文瑞查
    獲本案之際，被告甲○○豈有可能持續2 個多小時仍在當時
    斤斤計較於其女性友人（乾妹妹）被他人帶走之事，足知證
    人陳同富見及被告2 人時，被告甲○○對於被告乙○○所為
    之抱怨言詞，應與員警吳文瑞到場時，被告甲○○所為抱怨
    言詞之意義，截然不同，是員警吳文瑞查獲本案時，被告甲
    ○○之抱怨「會被你害死」等詞，顯係針對其等傷害被害人
    之事遭警查獲，東窗事發所致，應屬明確，且此亦得佐證被
    告2 人之傷害犯行。
  (七)另辯辯人雖稱案發時被告乙○○酒測值已達0.96（按千分之
    0.96毫克），精神狀態已不佳一節。惟查，被告乙○○於案
    發後為警查獲時，精神狀況雖有點恍惚，但回答問題正常，
    並答稱被害人係自行從椅子上摔倒，當時沒有注意被告乙○
    ○身上有無酒味，因為被告二人想離開現場，我就趕快呼叫
    線上警網到場處理，至被告甲○○當時精神狀況很正常，但
    一直對被告乙○○說：會被被告乙○○害死（即台語：「我
    會被你害死」），被告乙○○沒有講話，但兩眼瞪著被告甲
    ○○等情，亦據證人警員吳文瑞於原審審理時證述綦詳（見
    原審卷第二卷第58、59、60頁），則由被告乙○○當時尚能
    向員警謊稱被害人係自行從椅子掉落，以及其等二人仍知要
    急忙逃離現場之情狀觀察，可知被告二人當時之意識均屬清
    晰；是以被告乙○○再三辯稱：自KTV 返回涼亭清處，已因
    酒醉全然不知情事云云，顯屬避就之詞，自不可採。
  (八)被告二人雖無殺害被害人顏炎榮之犯意，然竟以手、拳頭，
    甚至木棍及機車等器物輪番毆擊已醉倒於地之被害人胸部及
    後腰部，而人之胸部及後腰部，其內有重要致命之臟器，對
    於如此持續毆擊之傷害行為，衡諸常情，客觀上應得預見被
    害人可能因此毆擊而死亡；況被害人之後腹腔及胸部確實於
    遭被告二人多次毆擊後，致受鈍性傷致使上開部位內出血，
    並終因出血過量休克死亡之事實，已如前述，是以被害人之
    死亡，與被告二人持續之傷害行為，自具有因果關係。故被
    害人可能因遭持續毆擊胸部、後腰部導致內出血死亡，客觀
    上亦應為被告二人施行傷害犯行時所能預見。
  (九)綜上所述，本件被告二人傷害致死之犯行已無疑議，事證明
    確，被告二人前揭所辯，均無非事後卸責之詞，委無可信，
    被告二人共同傷害被害人致死之犯行堪以認定。
二、查被告甲○○、乙○○行為後，刑法於94年2 月2 日經總統
    令修正公布，於95年7 月1 日施行，而比較新舊法時應就罪
    刑有關之共犯、未遂犯、想像競合犯、牽連犯、連續犯、結
    合犯，以及累犯加重、自首減輕暨其他法定加減原因（如身
    分加減）與加減例等一切情形，綜其全部罪刑之結果而為比
    較（最高法院95年5 月23日刑事庭第8 次會議決議參照）。
    經查：(一)刑法第28條共犯修正施行前規定「二人以上共同實
    施犯罪之行為者，皆為正犯」，修正施行後規定「二人以上
    共同實行犯罪之行為者，皆為正犯」，修法後將完全未參與
    犯罪行為之實行之陰謀共同正犯及預備共同正犯刪除。而本
    件被告二人對本件於傷害致死行為有犯意聯絡及行為分擔，
    屬實行之正犯，不論依修正前之刑法第28條，或修正後之刑
    法第28 條 之規定，均構成共同正犯，對被告而言並無有利
    或不利之情形，自不生新舊法比較之問題，應逕依修正前之
    刑法第28 條 ，論以共同正犯。(二)被告行為時刑法第47條原
    規定「受有期徒刑之執行完畢，或受無期徒刑或有期徒刑一
    部之執行而赦免後，5 年內再犯有期徒刑以上之罪者，為累
    犯，加重本刑至二分之一」，新法第47條第1 項則規定「受
    徒刑之執行完畢，或一部之執行而赦免後，5 年以內故意再
    犯有期徒刑以上之罪者，為累犯，加重本刑至二分之一」，
    其立法理由為累犯以出於故意再犯者為限，並刪除依軍法受
    裁判者，不適用累犯之規定。被告乙○○有如事實欄所載前
    科，於5 年以內再故意犯本件有期徒刑以上之罪，不論依修
    正前之刑法第47條，或修正後之刑法第47條第1 項之規定，
    均構成累犯，對被告乙○○而言並無有利或不利之情形，自
    不生新舊法比較之問題，應逕依修正前之刑法第47條，論以
    累犯，合先敘明。
三、核被告甲○○、乙○○所為，係犯刑法第277 條第2 項前段
    傷害致人於死罪。公訴人雖認被告二人係犯同法第271 條第
    1 項之殺人罪。惟按「殺人罪與傷害致人於死罪，其區別之
    標準，固在犯罪行為人之犯意以為斷，惟認定犯意，則應就
    所有調查之證據資料，本於吾人之經驗法則與論理方法，綜
    合研求，以為心證之基礎，方為允洽」（最高法院70年度台
    上字第6183號判決參照），「殺人罪與傷害致人於死罪之區
    別，應以有無殺意為斷，至被害人受傷之多寡，是否為致命
    之部位，以及加害人所用之兇器如何？有時雖可供為認定事
    實之參考，究不能執為區別殺傷之絕對標準」（最高法院71
    年度台上字第756 號判決參照），「殺人必有其動機或原因
    ，而殺人與傷害人致死之區別，端視加害人有無殺意以為斷
    ，加害人所持兇器及被害人受傷部位是否致命要害及其傷痕
    之多寡、輕重情形，均得為審究其有無殺意參考資料」（最
    高法院76年度台上字第5104號判決參照），「刑法上殺人與
    傷害致死之區別，視加害人於下手加害時有無死亡之預見為
    斷，被害人所受之傷害程度，固不能據為認定有無殺意之唯
    一標準，但加害人之下手情形如何，於審究犯意方面，仍不
    失為重要參考資料」（最高法院94年度台上字第412 號判決
    參照）。次按刑法關於犯罪之故意，係採希望主義。直接故
    意，須行為人對於構成犯罪之事實具備明知及有意使其發生
    之兩個要件；間接故意，須行為人對於構成犯罪之事實預見
    其發生，且其發生不違背行為人本意始能成立。而行為人有
    無犯罪之故意，乃個人內在之心理狀態，惟有從行為人之外
    在表徵及其行為時之客觀情況，依經驗法則審慎判斷，方能
    發現真實（最高法院88年度台上字第1421號判決參照）。本
    件被告二人是否有殺害被害人之犯意？初就被告二人係為喚
    醒酒醉於地之被害人，要搭載被害人返家一節，業據被告甲
    ○○於警、偵訊時供述明確，詳述如前（見相驗卷第3 頁反
    面、第36頁、偵卷第27頁），顯見被告二人之傷害行為，其
    本意緣自於欲喚醒酒醉倒地之被害人，要搭載被害人返家，
    惟被告二人竟施以捉狹之輪番毆擊之傷害犯行，而終釀致被
    害人死亡之大禍，以被告二人就本案犯行之動機而言，應無
    殺害被害人，或置被害人於死之意思存在；況依上開法務部
    法醫研究所之鑑定書所載，被害人所受之傷處甚多，然多屬
    皮肉之表面傷害，致死之傷害則僅在後腰部及胸部之內出血
    所致，已如前述，足見被告二人原應無殺害被害人之意思至
    明；否則，下手之際，在多處傷害不可能僅呈現表皮之傷害
    ，至於被害人後腰部及胸部所受之鈍性傷，則無非被告二人
    在輪番多次毆打被害人時，或源於自身酒意，使其間或有不
    知輕重之舉動所致，尚難逕認其等即係為殺害被害人所為；
    再者，於案發現場，並發現有剪刀、小刀、瑞士刀（被告乙
    ○○所攜帶）及破酒瓶等銳器，此有案發現場照片以及查得
    被告乙○○確有攜帶瑞士刀可據（見警方勘察卷第23、38、
    41 、42 頁及警方勘察卷第3 頁之勘察報告，相驗卷第51、
    54頁），然均無證據證明被告等曾有使用該等銳器攻擊被害
    人，益見被告等確無殺死被害人之犯意，倘被告二人有殺人
    犯意，逕持現場可見之上開銳器，即足以輕易達到殺害被害
    人之目的，又何須費力周折以手、拳頭、木棍，甚或機車等
    物胡亂毆擊；則自被告二人之動機以觀，自難謂有殺害被害
    人之犯意；再由被害人受傷部位多屬表面之皮肉傷害，且致
    命之後腰部及胸部又均為內出血之鈍性傷等情狀，亦無法逕
    認被告二人有對被害人重下殺手之犯意，且被害人因傷致死
    係內出血休克所致，亦非因於銳器殺傷之出血，是揆之前揭
    最高法院判決意旨，本院認被告二人以手、拳頭、木棍及機
    車毆擊被害人所犯應僅屬傷害犯行，且被告二人對於被害人
    竟因此毆擊致內出血休克死亡一節，依上開所述，衡情亦無
    預見其發生，且其發生不違背本意之情形。雖被害人因此毆
    擊終致死亡，亦無非係傷害致被害人於死之結果，自不構成
    殺人犯行，是公訴人起訴法條，尚有未洽，應予變更。被告
    二人均係為要喚醒酒醉之被害人，以致共同為上開犯行，是
    其二人就上開傷害致死犯行，有犯意之聯絡，行為之分擔，
    均為共同正犯。被告二人多次以手、拳頭、木棍、機車等物
    傷害被害人之犯行，係時間密接下所為之行為，各行為之獨
    立性極為薄弱，所侵害為同一法益，依一般社會觀念，在時
    間差距上，難以強行分開，在刑法評價上，以視為數個舉動
    之接續施行，合為包括之一行為予以評價，係屬接續犯，而
    為包括之一罪，應逕依傷害行為發生被害人死亡之加重結果
    論處，併此敘明。次查，被告乙○○前於91年間犯恐嚇罪，
    經臺灣桃園地方法院92年度壢簡字第834 號判處有期徒刑4
    月確定，另於92年犯竊盜罪，經臺灣高雄地方法院以92年度
    簡字第4997號判處有期徒刑4 月確定，合併應執行有期徒刑
    7 月，於93年11月23日執行完畢，此有臺灣高等法院被告前
    案紀錄表可按（本院卷40頁），則其於5 年以內再犯本件有
    期徒刑以上之罪，應依修正前刑法第47條規定論以累犯，並
    就法定刑有期徒刑部分，加重其刑，就法定刑無期徒刑部分
    ，依法不得加重。又被告甲○○之認知模式單調、固著，行
    事缺乏計畫與統整，判斷力不足，易忽略有效訊息之選擇，
    在認知功能及事務之判斷及處理上有明顯缺陷，易受外界引
    導或影響，已達精神醫學上輕度至中度智能障礙，此外，亦
    無法清楚了解其行為後果及嚴重性，無法妥切處理自身事務
    ，已達精神耗弱之程度，屬精神耗弱之人，已經高雄醫學大
    學附設中和紀念醫院鑑定屬實，此有該院95年2 月2 日高醫
    附秘字第0950000280號函及所附精神鑑定報告書1 份在卷可
    參（見原審卷第一卷第160 ～165 頁），應依刑法第19條第
    2 項之規定減輕其刑（被告行為後，94年2 月2 日修正公布
    之刑法，自95年7 月1 日施行，而被告所犯傷害致死罪，法
    定本刑為無期徒刑或七年以上，被告行為時在舊刑法，依修
    正前刑法第65條第2 項規定：無期徒刑減輕者，為7 年以上
    有期徒刑，修正後刑法則規定無期徒刑減輕者，為20年以下
    15 年 以上有期徒刑。經比較新舊法結果，舊法較有利被告
    ，應依刑法第2 條第1 項之規定，適用舊刑法第65條第2 項
    規定減輕之）。
四、原審據以論處被告罪刑，固非無見；惟查：(一)有罪之判決書
    事實欄為適用法令之依據，應將法院依職權認定與犯罪構成
    要件有關之事項，詳記於事實欄，然後於理由內逐一說明其
    憑以認定之證據，使事實及理由兩相一致，方為合法。原判
    決理由雖敘明被告甲○○於行為時已達精神耗弱之程度，並
    依法減輕其刑，惟並未於事實中記載此減輕事由，致理由失
    所依據，已有未洽。(二)又加重結果犯，以行為人對於加重結
    果之發生有預見之可能，能預見而不預見者為要件。刑法第
    277條第2項前段之傷害致人於死罪，係對於犯普通傷害罪致
    發生死亡結果所為規定之加重結果犯，依同法第17條規定，
    以客觀上行為人能預見其死亡結果之發生為要件，而此項構
    成犯罪之事實，依刑事訴訟法第308 條、第310 條第1 款規
    定，不僅事實欄應明白認定，且須於理由內加以說明，方足
    以資論罪科刑（最高法院86年度台上字第4110號判決參照）
    。原判決固於理由中詳細說明被告二人所犯傷害致死之要件
    ，惟於事實欄則未載明及認定此構成要件事實，亦有違誤。
    (三)刑法第277 條第2 項傷害致人於死罪係加重結果犯，以行
    為人能預見其結果之發生為要件，所謂能預見係指客觀情形
    而言，與主觀上有無預見之情形不同，倘行為人主觀上有預
    見，而結果之發生又不違背其本意時，自屬故意之範圍（最
    高87 年 度台上字第4224號判決參照）。原判決於『理由一
    、(八)』部分，竟謂：「是以被害人之死亡，客觀上與被告二
    人之傷害行為，自具因果關係；且主觀上，被害人之死亡，
    應非被告等施行傷害犯行時所不能預見」（見原審判決第10
    頁），似認被告二人對被害人實行傷害行為時，主觀上就被
    害人之死亡應能預見；果如此，被告二人自有不確定之殺人
    故意，則原判決主文、事實及理由即有矛盾，是原判決此部
    分亦有違誤。被告二人上訴意旨，否認有傷害被害人致死之
    犯行，檢察官上訴意旨以原判決僅論以傷害致死，而未依殺
    人罪論處，及量刑過輕等情，指摘原判決不當，雖均為無理
    由；惟原判決既有上述之瑕疵，自屬無法維持，應由本院將
    原判決撤銷改判。審酌被告二人緣於捉狹之莫名原因，竟傷
    害被害人致死，侵害他人之生命法益，情節非輕，手段惡劣
    ，且所生實害亦鉅，而被告二人犯罪後或避重就輕、多所掩
    飾，或全盤否認犯行，態度不佳，以及被告乙○○以機車等
    器物嚴重傷害被害人，犯罪情節較重，被告甲○○屬精神狀
    態耗弱，及其迄今猶未與被害人家屬達成和解等一切情狀，
    仍如原審各量處如主文第二項、第三項所示之刑，以示懲儆
    。又被告甲○○所犯本案之罪刑，雖因精神耗弱而減輕其刑
    ，惟其無法妥切處理自身事務，又有酒精濫用之情事，為避
    免重覆觸法，應設立監護人，並戒除個案酒精使用，及轉介
    適當保護性機構安置復健，亦有上開高雄醫學大學附設中和
    紀念醫院鑑定書之建議可佐（見原審卷第一卷第165 頁），
    是本院依刑法第87條第2 項、第3 項之規定，於刑之執行完
    畢或赦免後，令入相當處所，施以監護二年，以資矯治（被
    告行為後，94年2 月2 日修正公布之刑法，自95年7 月1 日
    施行，修正後之刑法第87條第3 項規定施以監護處分期間為
    五年，而修正前刑法第87條第3 項規定施以監護處分期間為
    三年以下，比較新舊法之規定，修正後之規定並非較有利於
    被告，依刑法第2 條第1 項之規定，應適用行為時之法律，
    即適用修正前刑法第87條第3 項之規定）。至扣案之木棍1
    支，雖係被告二人傷害被害人之工具，然被告二人均否認該
    木棍係其等所有，又無證據證明該木棍是被告二人所有，依
    法自不得為沒收之諭知；另前開機車固曾供被告乙○○傷害
    被害人所使用，且係被告甲○○所有，惟該機車原為代步之
    交通工具，僅於本案中偶成犯罪使用之工具，自不宜沒收，
    本院認毋庸宣告沒收，附此敘明。
據上論結，應依刑事訴訟法第369 條第1項前段、第364 條、第
299條第1項前段、第300條，刑法第2條第1項、第277條第2項前
段、修正前刑法第28條、第47條、第19條第2 項、第87條第2 項
、第3 項，判決如主文。
本案經檢察官林慶宗到庭執行職務。
中    華    民    國    95    年    11    月    14    日
                  刑事第八庭    審判長法  官  李炫德
                                      法  官  簡志瑩
                                      法  官  陳志銘
以上正本證明與原本無異。
如不服本判決應於收受本判決後10日內向本院提出上訴書狀，其
未敘述上訴理由者，並得於提起上訴後10日內向本院補提理由書
狀（均須按他造當事人之人數附繕本）「切勿逕送上級法院」。
中    華    民    國    95    年    11    月    14    日
                                      書記官  盧雅婷
附錄本件判決論罪科刑法條：
附錄論罪科刑條文：
中華民國刑法第277條
傷害人之身體或健康者，處3年以下有期徒刑、拘役或1千元以下
罰金。
犯前項之罪因而致人於死者，處無期徒刑或7年以上有期徒刑；
致重傷者，處3年以上10年以下有期徒刑。


司法院資訊處製作；財團法人民間司法改革基金會備份。
